【裁判字號】    96,上訴,12
【裁判日期】    970422
【裁判案由】    偽造文書
【裁判全文】
福建高等法院金門分院刑事判決          96年度上訴字第12號
上  訴  人
即  被  告  乙○○
指定辯護人  辛銀珍律師
上列上訴人因偽造文書案件，不服福建金門地方法院96年度訴字
第13號，中華民國96年10月 2日第一審判決（起訴案號：福建金
門地方法院檢察署96年度偵續字第 3號），提起上訴，本院判決
如下：
    主  文
原判決撤銷。
乙○○意圖供行使之用，而偽造有價證券，處有期徒刑貳年。緩
刑伍年。
如附表所示之支票壹紙及偽造之「許玉華」印章壹枚均沒收。
    事  實
一、乙○○於94年7 月間某日，在臺北縣板橋市○○路○段七十
    七號一樓拾獲友人游淑鈞遺失之空白支票1 紙（付款人安泰
    商業銀行新莊分行、支票號碼AE0000000 ），侵占入己後（
    侵占遺失物罪部分因已罹於追訴權時效，未據檢察官起訴）
    ，因前遭互助會會員倒會，向甲○○借款應急，清償期限屆
    至，經甲○○催討，擔心家人知悉，為達延期清償之目的，
    竟意圖供行使之用，於94年8 月間某日，在金城鎮○○路87
    號自營之冷飲店內，商請年約30歲之不知情女顧客在上開空
    白支票填載發票日期95年6 月25日及金額新臺幣（下同）ㄧ
    百二十五萬元，又持其於不詳時間委託不詳刻印店不知情店
    員偽刻之「許玉華」印章1 枚，蓋用於該支票發票人簽章欄
    內，偽造游淑鈞簽發如附表所示之支票1 紙，交付予不知情
    之甲○○收執，作為其積欠甲○○ㄧ百二十五萬元債務之擔
    保，致甲○○陷於錯誤，同意乙○○延後清償債務，嗣再承
    前單一偽造有價證券之犯意，接續於95年1 月間某日，持上
    揭印章蓋用於發票日、金額等欄位；迨至95年6 月26日因上
    開支票經游淑鈞掛失止付而遭拒絕付款後，甲○○始知受騙
    。
二、案經金門縣警察局移送福建金門地方法院檢察署檢察官聲請
    簡易判決處刑，原法院認不宜以簡易判決處刑，改依通常程
    序審理。
    理  由
甲、程序部分
    按被告以外之人於審判外之言詞或書面陳述，除法律有規定
    者外，不得作為證據，刑事訴訟法第159條第1項固定有明文
    ；惟被告以外之人於審判外之陳述，雖不符同法第159條之1
    至第159之4之規定，而經當事人於審判程序同意作為證據，
    法院審酌該言詞陳述或書面陳述作成時之情況，認為適當者
    ，亦得為證據。又當事人、代理人或辯護人於法院調查證據
    時，知有第159條第1項不得為證據之情形，而未於言詞辯論
    終結前聲明異議者，視為有前項之同意，同法第159條之5第
    1、2項亦定有明文。本案言詞辯論終結前，被告乙○○及其
    辯護人就被害人游淑鈞及甲○○等於警詢及偵查中之陳述，
    及退票理由單、票據掛失止付通知書副本以及遺失票據申報
    書等審判外之書面陳述，於本案準備程序中已表明不爭執其
    證據能力，於言詞辯論終結前復未對證據能力有何異議，揆
    諸上開規定，應視為被告已同意上開各該證據方法得作為證
    據，抑且上開被告以外之人陳述作成時之情況，未見有何不
    能自由陳述之情形，亦無違法取證或其他瑕疵，認為以之作
    為證據應屬適當，應認均具有證據能力，合先陳明。
乙、實體部分：
ㄧ、上開事實，除「許玉華」印章之取得部分外，餘均據被告乙
    ○○坦承不諱，核與被害人游淑鈞、甲○○指訴情節相符，
    且有如附表所示之支票、退票理由單、票據掛失止付通知書
    副本及遺失票據申報書等存卷可資佐證，堪予信實。至「許
    玉華」印章之取得，被告雖辯稱伊與許玉華熟識，伊因代辦
    事務而取得許玉華所交付之印章，然事畢之後未即時返還予
    許玉華，許玉華亦未索回之，該印章於是便一直放伊家中，
    由伊逕自蓋用在上開支票上云云；惟查：被告就許玉華其人
    之身分來歷，於警詢中乃稱其為台灣人，曾經在金門居住一
    段時間，伊不詳其年籍資料，其人目前在馬來西亞，大約要
    到95年10月份才會回來台灣，伊無法與之聯絡，亦不知其電
    話云云（見警卷第10頁至第11頁），嗣又改稱許玉華目前在
    印尼，要95年10月25日才會回國，其年約50歲，身高約160
    公分，長頭髮，黑色，瘦小身材，在台中從事服裝業，伊不
    清楚其住在何處云云（見警卷第6頁至第7頁），隨後另謂伊
    不知道許玉華之年籍資料，只知道其為印尼新娘云云（見警
    卷第3 頁），於偵查中又稱許玉華是外籍新娘，與伊熟識，
    答應在支票蓋其印章云云（見95年度偵字第411 號偵查卷第
    8 頁），於原審審理時復謂許玉華住板橋云云（見原審卷第
    52頁），前後供述矛盾齟齬之狀，至為灼然，殊難置信，參
    以檢察官於偵查中依被告所述，查無姓名為「許玉華」之印
    尼籍新娘，有法務部戶役政連結作業系統資料附卷可稽（見
    96年度偵續字第3 號偵查卷第10頁至第30頁），以及被告果
    與許玉華其人熟識，何以歷警詢、偵查及審判等階段，均無
    法提供與許玉華相關之資料以供調查，俱徵實際上並無被告
    所述之許玉華其人，其無非被告為推卸、減輕罪責而虛構之
    人物，不能資為有利於被告事實認定之論據，則於無事證足
    認有何共犯之情況下，被告持以偽造上開支票所用之「許玉
    華」印章，應係被告委託不詳刻印店不知情店員偽刻者無疑
    。綜上，本案事證明確，應依法論科。
二、查被告行為後，刑法部分條文業經修正公布，並於95年7 月
    1 日施行。修正後刑法第2條第1項規定：「行為後法律有變
    更者，適用行為時之法律。但行為後之法律有利於行為人者
    ，適用最有利於行為人之法律。」，此係規範行為後法律變
    更所生新舊法律比較適用之準據法，於修正刑法施行後，應
    適用修正後刑法第2條第1項規定之「從舊從輕」之原則比較
    如下：
    1.刑法第55條關於牽連犯之規定，已為修正後之新法刪除，
      則被告之犯行，因上開刪除而無法從一重處斷，應一罪一
      罰，比較新、舊法之結果，以舊法從一重處斷之規定較有
      利於被告。
    2.關於刑法第201條第1 項法定得併科罰金刑及同法第339第
      2項、第1項或科或併科罰金刑部分，其中最低罰金刑部分
      ，修正前刑法第33條第5 款規定：「罰金：一元（銀元）
      以上。」而依罰金罰鍰提高標準條例規定，就72年6 月26
      日前修正之刑法部分條文罰金數額提高10倍，其後修正者
      則不提高倍數。刑法第33條第5款自72年6 月26日迄94年2
      月2 日修正公布（95年7月1日施行），期間並未修正，再
      依現行法規所定貨幣單位折算新臺幣條例規定，以銀元 1
      元折算新臺幣3 元，則修正前最低罰金數額即為新台幣30
      元。修正後刑法第33條第5款規定：「罰金：新臺幣1千元
      以上，以百元計算之。」修正後最低罰金刑即為1 千元，
      自應以修正前之規定有利被告。
    3.綜據全部罪刑比較之結果，本案以適用修正前刑法之規定
      ，對於被告較為有利，自應據以論處。惟犯罪在本次刑法
      修正施行前，裁判於本次刑法修正施行後者，關於緩刑之
      宣告，應適用修正後刑法第74條之規定，最高法院95 年
      度第八次刑事庭會議紀錄宣示相同意旨，可供參考。
三、按行使偽造有價證券，以取得票面價值之對價，固不另論詐
    欺罪，但如以偽造之有價證券供作擔保或作為新債清償而取
    得款項，其取得款項之行為，乃係行使偽造有價證券以外之
    另一行為，二者有方法結果關係，應論以牽連犯（最高法院
    86年度臺上字第4610號判決意旨可資參照），是苟非獲債權
    人同意，債務人並無延期清償之權利，其以詐術得延期清償
    者，因而取得財產上不法利益，自亦同此適用。核被告乙○
    ○偽造如附表所示之支票並交付被害人甲○○，乃以偽造之
    有價證券供作擔保，係犯刑法第201條第1項偽造有價證券罪
    及第339條第2項、第1 項詐欺得利罪。公訴人就被告偽造有
    價證券之行為，請依偽造私文書罪論處，非無未洽，此部分
    起訴法條應予變更。被告偽造印章後，進而偽造印文，均為
    偽造有價證券之部分行為，行使偽造有價證券低度行為，為
    偽造有價證券之高度行為所吸收，均不另論罪。被告利用不
    知情第三人代於如附表所示之支票上填載發票日期、票面金
    額及偽刻印章，以遂行其偽造有價證券之犯行，應依間接正
    犯論處。被告所犯偽造有價證券罪及詐欺得利罪二罪間有方
    法、結果之牽連關係，應依修正前刑法第55條規定，從一較
    重之偽造有價證券罪處斷。此外，偽造有價證券罪之法定最
    低本刑為3 年以上有期徒刑，考其立法意旨在維護市場交易
    秩序，保障交易信用，惟本案被告係為展延債務，提供票據
    以供擔保，致罹重典，然其偽造之支票發票人為虛構之許玉
    華，與支票帳戶所有人游淑鈞不符，付款銀行不致於依支票
    帳戶所有人之付款委託於見票時無條件付款，對於市場交易
    秩序危害甚微，被告犯後亦深具悔意，其犯罪之情狀尚非無
    可憫恕，若處以法定最低度刑，不免法重情輕，爰依刑法第
    59條之規定酌減其刑，以副罪刑相當之旨。
四、原審以被告犯罪事證明確，予以論罪科刑，固非無見。惟查
    ：(1) 被告以外之人於審判外之言詞或書面陳述，除法律有
    規定者外，不得作為證據，刑事訴訟法第159條第1項定有明
    文。而所謂法律有規定者，即包括同法第159條之1至同條之
    5 所規定傳聞證據具有證據能力之例外情形。故如欲採被告
    以外之人於審判外之言詞，即如警詢或檢察官偵查中之言詞
    為證據時，必須符合法律所規定之例外情形，方得認其審判
    外之陳述有證據能力，並須於判決中具體說明其符合傳聞證
    據例外可信之情況及心證理由，否則即有違證據法則及判決
    不備理由之違誤。原判決採取證人游淑鈞、甲○○於警詢及
    偵查中之證言，為論處被告犯罪之依據，但前揭證人於警詢
    及偵查中之供述係屬審判外之言詞陳述，為傳聞證據，原判
    決並未敘明其符合傳聞證據例外可信之情況及心證理由，自
    有判決不備理由之違法。(2) 原判決認定被告利用不知情之
    第三人代為填載支票發票日期及票面金額，惟未說明被告何
    以應對不知情第三人此部分行為負正犯之責，非無判決不備
    理由之違法。(3) 被告自白犯罪與否，動機非ㄧ，未可僅執
    此一端，即驟斷其是否有悔。原判決既認定被告智識程度有
    限、因遭互助會會員倒會而向債權人借款應急，遭債權人催
    討債務、擔心家人知悉欠款事宜而犯下此一犯行，事後已與
    被害人甲○○達成和解並徵得被害人游淑鈞之原諒，及於審
    理中自白犯行，以上諸情狀，於論斷被告有無悔意，可否憫
    恕之際，自應ㄧ併斟酌，然原判決另認被告自警詢以來，均
    否認犯行，並且一再編造故事，將責任推給不存在之「許玉
    華」，以逃避自己之責任，至本院審理中，初尚否認犯罪，
    迨經調查被告後，見罪責無可逃避，始予承認犯罪，足見被
    告犯罪後仍試圖掩飾，不見悔意，核無刑法第59條所規定犯
    罪情狀顯可憫恕之情形云云，無非以被告曾有掩飾犯行之舉
    ，即斷定其無悔意，無顯可憫恕之情形，尚有未洽。(4) 原
    判決並未依修正前刑法諭知易科罰金或易服勞役之折算標準
    ，據上論斷欄內猶贅引罰金罰鍰提高標準條例第2 條，顯有
    違誤。(5) 原判決並無附表，原判決主文及理由關於附表之
    記載，失所附麗。被告上訴意旨，請求從輕量刑，非無理由
    。原判決既有上開可議而無可維持，自應由本院撤銷改判。
    爰審酌被告偽造有價證券以供債務之擔保，足生損害於交易
    秩序及信用，應予非難，兼衡其無犯罪紀錄（見卷內臺灣高
    等法院被告前案紀錄表），素行良好，其僅有國小教育程度
    （見警詢卷第1頁），智識程度不高，偽造支票僅1紙，所生
    實害非鉅，及犯後知所善後，已與被害人甲○○達成和解並
    徵得被害人游淑鈞之原諒等ㄧ切情狀，量處有期徒刑二年。
    末查：被告未曾因故意犯罪受有期徒刑以上刑之宣告，有臺
    灣高等法院被告前案紀錄表在卷可憑，歷此偵、審暨科刑教
    訓後，當知所警惕，信無再犯之虞，本院因認對其宣告之刑
    以暫不執行為適當，爰依刑法第74條第1項第1款規定，併予
    諭知緩刑五年，以啟自新。
五、如附表所示之支票1紙，為偽造之有價證券，應依刑法第205
    條規定，諭知沒收。被告偽造之「許玉華」印章1 枚，雖未
    扣案，然無證據證明該枚印章已經滅失，不問屬於被告與否
    ，應依刑法第219條規定宣告沒收。
據上論結，應依刑事訴訟法第369條第1項前段、第364條、第299
條第1 項前段、第300條，刑法第2條第1項前段、第74條第1項第
1款、修正前刑法第201條第1項、第339條第2項、第1項、第55條
、第59條、第205條、第219條，罰金罰鍰提高標準條例第1 條前
段，判決如主文。
本案經檢察官李叔芬到庭執行職務。
中    華    民    國    97    年    4     月    22    日
                  刑事庭審判長法  官  林勤純
                              法  官  朱光仁
                              法  官  蔡新毅
以上正本證明與原本無異。
如不服本判決，應於收受送達後十日內向本院提出上訴書狀，其
未敘述上訴之理由者並得於提起上訴後十日內向本院補提理由書
（均須按他造當事人之人數附繕本）。
                              書記官  李麗鳳
中    華    民    國    97    年    4     月    22    日
※附表
┌───────┬───────┬─────┬───────┬─────┐
│付   款   人  │發   票   日  │ 票面金額 │ 票 據 號 碼  │票載發票人│
├───────┼───────┼─────┼───────┼─────┤
│安泰商業銀行  │95年6月25日   │新臺幣一百│ AE0000000    │許玉華    │
│新莊分行      │              │二十五萬元│              │          │
│              │              │          │              │          │
└───────┴───────┴─────┴───────┴─────┘
※本案論罪科刑主要法條全文
中華民國刑法第201條
意圖供行使之用，而偽造、變造公債票、公司股票或其他有價證
券者，處3年以上10年以下有期徒刑，得併科3千元以下罰金。
行使偽造、變造之公債票、公司股票或其他有價證券，或意圖供
行使之用，而收集或交付於人者，處1年以上7年以下有期徒刑，
得併科3千元以下罰金。
中華民國刑法第339條
意圖為自己或第三人不法之所有，以詐術使人將本人或第三人之
物交付者，處5年以下有期徒刑、拘役或科或併科1千元以下罰金
。
以前項方法得財產上不法之利益或使第三人得之者，亦同。
前二項之未遂犯罰之。


司法院資訊處製作；財團法人民間司法改革基金會備份。
